【裁判字號】    96,交聲,1617
【裁判日期】    970131
【裁判案由】    違反道路交通管理處罰條例聲明異議
【裁判全文】
臺灣臺北地方法院交通事件裁定        96年度交聲字第1617號
原處分機關  臺北市政府警察局
受處分人即
聲明異議人  甲○○
                        號3樓.
上列受處分人因違反道路交通管理處罰條例案件，對於臺北市政
府警察局民國96年11月27日所為之處分（原處分案號：北市警交
裁計字第9611270004號），聲明異議，本院裁定如下：
    主  文
原處分撤銷。
    理  由
一、原處分機關係以：受處分人即聲明異議人甲○○於民國95年
    6 月26日在臺北市政府警察局為營業小客車駕駛人職業登記
    在案，惟於登記職業期間即95年11月間因幫助恐嚇取財罪，
    經臺灣高雄地方法院（原處分機關誤載為臺灣臺北地方法院
    ）於96年3 月28日以96年度簡字第1466號刑事簡易判決處有
    期徒刑5 月確定，故原處分機關認受處分人道路交通管理處
    罰條例第37條第2 項之事實，而於96年11月27日開立北市警
    交字第AEV413657 號舉發違反道路交通管理事件單、北市警
    交裁計字第9611270004號裁決書，裁處廢止職業登記等語。
二、訊據受處分人固不否認其於前揭時地向臺北市政府警察局申
    請營業小客車駕駛人職業登記，並於有效期間因幫助恐嚇罪
    經臺灣高雄地方法院判決有期徒刑5 月確定等事實，惟仍矢
    口否認有何違反道路交通管理處罰條例規定之行為，而以：
    伊雖曾將唱戶存摺出租地下錢莊「偉君」使用，惟僅同意供
    利息匯入所用，並非同意幫助他人恐嚇，且實際亦未對被害
    人為任何恐嚇行為，係因不懂法律、不知該案判決將影響營
    業小客車駕駛人職業登記，方會撤回上訴，倘該職業登記再
    經撤銷，將對全家生計造成重大影響等語置辯。經查：
  (一)按違反道路交通管理處罰條例第69條至第84條由警察機關處
    罰，於裁決前，應給予違規行為人陳述之機會，道路交通管
    理處罰條例第8 條第1 項第2 款、第2 項定有明文；又「道
    路交通管理處罰條例第87條等相關法令均未區○○道路交通
    管理處罰條例第37條第3 項及第4 項之處分』或『行為罰』
    或『剝奪人民從事某種職業之自由』之救濟方式，且司法院
    大法官第418 號業有相關解釋在案，對於違反道路交通管理
    事件之處罰及救濟程序，從接獲通知單－陳述意見－裁決－
    聲明異議－抗告，仍應依處罰條例第9 條及第87條規定為之
    已予當事人申辯及提出証據機會，符合正當法律程序。」，
    交通部交路字第0950060166號函示亦為此見解。是因違反道
    路交通管理處罰條例之行為，無論由何機關為裁罰，均應給
    違規行為人陳述意見之機會，由接獲通知單、陳述意見後，
    始得為裁決。
  (二)本件原處分機關認受處分人涉有違反道路交通管理處罰條例
    第37條第2 項之事實，而於96年11月27日同日同時開立北市
    警交字第AEV413657 號舉發違反道路交通管理事件單、北市
    警交裁計字第9611270004號裁決書，裁處廢止職業登記，而
    受處分人於現場未及為任何之意見表示等情，除有前開舉發
    違反道路交通管理事件單、裁決書在卷可稽外，並經由前開
    事件單、裁決書填單簽收日期同一、簽收人均係受處分人本
    人，甚且舉發違反道路交通管理事件通知單中「應到案日期
    」亦與裁決書、填單日期同一，同為「96年11月27日」等情
    可參，再經本院電話查詢本件承辦員警楊金梅屬實，有本院
    電話記錄在卷可查，是本件原處分機關於舉發違反道路交通
    管理事件單後未給予受處分人適當日期、適當之機會之陳述
    意見，即自行開立裁決書，剝奪該條例賦予受處分人陳述意
    見予以救濟之機會至明。
  (三)雖原處分機關認係此處分係依據道路交通管理事件統一裁罰
    基準及處理細則第41條第4 項，認非屬該基準即處理細則第
    41條第1 項之處罰鍰規定，即均應同條第4 項之規定為裁處
    ，故不需給予任何「陳述機會」云云，惟該條例裁罰基準及
    處理細則係依據道路交通管理處罰條例第92條第3 項之授權
    就「罰鍰基準、舉發或輕微違規勸導、罰鍰繳納、向處罰機
    關陳述意見或裁決之處理程序、分期繳納之申請條件、分期
    期數、不依限期繳納之處理、分期處理規定及繳納機構等事
    項之處理細則，由交通部會同內政部定之」所為規定，此見
    該裁罰基準及處理細則第1 條即可明知，是基於子法之規定
    不得抵觸母法之基本原理，該處理細則之解釋應不得違背母
    法之相關規定，就「向處罰機關陳述意見之程序」所為之規
    定，自不得與母法即道路交通管理事件處罰條例第8 條相抵
    觸，況該條例裁罰基準及處理細則第40亦以昭揭「處罰機關
    於裁決前，應給予違規人陳述之機會」意旨，是原處分機關
    就受處分人所為違反道路交通管理處罰條例第37條之處分，
    亦應給予受處分人相當陳述意見之機會。
  (四)綜上所述，原處分機關於對受處分人開立舉發違反道路交通
    管理事件單後未給予受處分人適當日期、適當之機會之陳述
    意見至明，而與依據道路交通管理處罰條例第8 條第2 項、
    及道路交通管理事件統一裁罰基準及處理細則第40條之規定
    不符，故原處分機關逕行於「96年11月27日開立北市警交裁
    計字第9611270004號裁決書，裁處廢止職業登記」之行政處
    分，對受處分人之救濟程序有重大影響，其行政程序有重大
    瑕疵，於法未合，屬違法裁決。
三、揆諸前揭說明，既原處分機關逕行於「96年11月27日開立北
    市警交裁計字第9611270004號裁決書，裁處廢止職業登記」
    之行政處分，重大影響受處分人之救濟程序，難認為允當，
    ，自應由本院將原處分撤銷，以資適法。
四、又受處分人就前開同一事件就否應以廢止職業登記之裁決，
    尚應由原處分機關依據適正程序處理，並非不予罰處，是本
    件即不應為不予裁罰之諭知，僅需撤銷原北市警交裁計字第
    9611270004號裁決書即可，併此敘明。
據上論結，應依道路交通案件處理辦法第20條前段，裁定如主文
。
中    華    民    國    97    年    1     月    31    日
                  交通法庭法  官  郭惠玲
上正本證明與原本無異
如不服本裁定應於送達後5 日內向本院提出抗告狀
                          書記官  鄭雅文
中    華    民    國    97    年    2     月    1     日


司法院資訊處製作；財團法人民間司法改革基金會備份。
